臺灣臺中地方法院民事判決　93年度重訴字第339號
原　　　告　壬○○
　　　　　　庚○○
　　　　　　　　　　　二樓
　　　　　　戊○○
　　　　　　丁○○
　　　　　　　　　　　六一巷二.
　　　　　　甲○○
　　　　　　　　　　　七０號一.
　　　　　　癸○○
　　　　　　戌○○
　　　　　　亥○○
　　　　　　　　　　　八號
　　　　　　丙○○○
　　　　　　　　 　　 號三樓.
　　　　　　己○○子○○承受.
　　　　　　天○○子○○承受.
前列十一人共同
訴訟代理人　李春生　律師
複代理人　　許景鐿　律師
被　　　告　中華民國管理機關財政部國有財產局
　　　　　　　　　　　號
法定代理人　乙○○
　　　　　　　　　　　號
訴訟代理人　地○○
當事人間確認所有權存在事件，本院於94年6月15日言詞辯論終
結，判決如下：
    主    文
確認原告就附表一所示土地之所有權（應有部分各如附表二所示）存
在。
訴訟費用由被告負擔。
    事實及理由
壹、程序方面：
    原告子○○起訴後於民國（下同）93年9月17日死亡，由其
    繼承人己○○、申○○、酉○○、寅○○、丑○○、辰○○
    、午○○、卯○○、未○○、巳○○、辛○○、天○○聲明
    承受訴訟，嗣子○○之繼承人協議分割遺產，附表所之土地
    由原告己○○、天○○取得，原告申○○、酉○○、寅○○
    、丑○○、辰○○、午○○、卯○○、未○○、巳○○、辛
    ○○等人則撤回起訴，合先敘明。
貳、實體方面：
一、原告方面：
  (一)緣坐落台中市南屯區○○○段第271-9地號、第271-1 5地號
    、第271-26地號、第271-28地號、台中市○○區○○段第13
    地號等五筆土地（以下簡稱系爭土地）分割前及重測前為台
    中市南屯區○○○段第271-9地號、地目田、11 則、面積
    4,2 01平方公尺，即日據時期土地台帳登記為大屯郡南屯庄
    山子腳271-9番地田、11則、0．4201甲土地，為日據時期「
    德興拓殖合資會社」所有，依「日據時期會社土地清理要點
    」第5點規定，系爭土地應於被告審查確定無日人資本後，
    更正所有人名義為「德興拓殖合資會社」全體股東按其出資
    比例定其應有部分比例而維持共有。原告為德興拓殖合資會
    社之股東或股東之繼承人，依出資比例所定之應有部分比例
    各如附表二應有部分欄所示。
  (二)系爭土地於光復後因未由權利人即「德興拓殖合資會社」之
    股東依法聲請辦理更名及總登記，故經台中市政府公告代管
    ，代管期滿後，被告於93年3月2日以系爭土地係無主土地，
    依土地法第57條聲請台中市中興地政事務所辦理所有權第一
    次登記，並經台中市中興地政事務所於93年3月4日以中興地
    所一字第0930003535號公告，原告於公告期間內提出異議，
    經調處經台中市政府不動產糾紛調處委員會依土地法第34條
    之2及第59條第2項於93年7月27日調處，原告不服調處結果
    ，爰依土地第59條第2項提起本訴。
  (三)系爭土地雖經台中市政府公告代管期滿，惟於被告申請辦理
    所有權第一次登記之公告期間內，原告為系爭土地之真正權
    利人，於被告完成土地所有權第一次登記後，被告方能取得
    權利，於登記完成前，對真正權利人而言並不發生失權效果
    ，原告之權利並不因此即喪失，故原告自有請求確認為系爭
    土地所有權人之必要。並聲明求為判決如主文所示。
二、被告方面：
  (一)被告因接獲台中市政府93年2月9日府籍字第0930017615號函
    檢送無主土地清冊，請被告辦理國有土地囑託登記，被告即
    向台中市中興地政事務所申辦系爭土地所有權第一次登記，
    次登記，並經台中市中興地政事務所於93年3月4日以中興地
    所一字第0930003535號公告，原告於公告期間內提出異議而
    進入調處程序，經台中市政府93年7月30日府地籍字第09301
    21003號函檢送調處結果為「申請人未依『臺灣省土地權利
    憑證繳驗及換發權利書狀辦法』第5條填具申請書檢具相關
    文件申請辦理，本件申請人申請無主土地准予申辦第一次登
    記，回復所有權於法不合，不能准許。」，原告不服而提起
    訴訟。
  (二)依「日據時期會社土地清理要點」第5點規定：會社土地已
    以會社名義辦竣總登記，且經審核無日人資本者，其經審核
    確定之原權利人部分或全體，得檢附審定及有關文件，申請
    更正登記，同要點第4點規定：「會社土地未依法完成總登
    記程序者，應照行政院台（62）內字第2860號函規定『逾總
    登記期限無人申請登記之土地處理原則』聲請補辦總登記」
    ；再依土地第57條規定：「逾登記期限無人聲請登記之土地
    或經聲請而逾限未補繳證明文件者，其土地視為無主土地，
    由該管直轄市或縣 (市)地政機關公告之，公告期滿，無人
    提出異議，即為國有土地之登記。」；又「逾總登記期限無
    人申請登記土地處理原則」第2點規定：「已完成無主土地
    公告及代管程序而尚未完成國有登記之土地，應由縣市政府
    查明於3個月內完成國有登記」。本件系爭土地經被告於86
    年1月21日台財產局一第86000401號函示：查無日人資本，
    如系爭土地已以會社名義辦竣總登記者，自得依前述規定申
    請更正登記，惟系爭土地原權利人於光復初期辦理土地總登
    記時，逾期未辦理權利申報，復未於無主土地公告及代管期
    間提出異議，案既經台中市政府完成代管及公告程序，被告
    依前開規定向地政機關申辦土地所有權第一次登記，於法未
    有不合。
  (三)又依最高行政法院73年度判字第1670號判決要旨：「無主土
    地如經該管縣市政府公告期滿無人提出異議，即可為國有土
    地之登記，原登記名義人當然喪失其權利」，系爭土地所有
    權人未於土地總登記期內聲請登記，即失生權之效果，原告
    請求確認所有權存在顯無理由。並聲明求為判決駁回原告之
    訴。
三、兩造不爭執之事實：
  (一)原告為日據時期為德興拓殖合資會社之股東或股東之繼承人
    及應有部分比例如原告94年1月10日民事準備書狀所載。
  (二)台中市南屯區○○○段271-9地號土地依日據時期土地台帳
    登記為日據時期德興拓殖合資會社所有。
  (三)於77年間由子○○以福德祠管理人名義向台中市政府聲請補
    辦土地總登記，經台中市政府駁回。
四、法院之判斷：
  (一)系爭土地於日據時期登記為「德興拓殖合資會社」所有，原
    告為「德興拓殖合資會社」之股東或股東之繼承人，為兩造
    所不爭執。依「日據時期會社土地清理要點」第5點規定：
    「會社土地已以會社名義辦竣總登記，且經審核無日人資本
    者，其經審核確定之原權利人部分或全體，得檢附審定及有
    關文件，申請更正登記」，依此規定，日據時期登記為會社
    所有之土地，如經審查無日人資本者，應認為屬其全體股東
    所有，並辦理更正登記為全體股東共有。本件依原告提出之
    被告於86年1月21日台財產局一第86000401號函所載：「查
    日據時期『德興拓殖合資會社』資本組成，業經本局審查確
    定無日人資本…」等語，依前揭說明，系爭土地於光復後應
    認為屬「德興拓殖合資會社」之全體股東所共有，是原告主
    張其等為系爭土地之真正權利人之情，應堪採信。
  (二)又系爭土地於光復後因未由權利人申請辦理土地總登記，經
    台中市政府自76年3月20日起至77年3月19日止公告代管期滿
    ，公告代管期間無人提出異議等事實，亦為兩造所不爭執，
    則本件之主要爭點應在於被告於台中市政府公告代管系爭土
    地期滿後，向地政機關申請辦理土地所有權第一次登記，於
    尚未辦畢國有土地登記前，原告得否以真正權利人之身份主
    張土地權利？經查：
  1.按逾登記期限無人聲請登記之土地或經聲請而逾限未補繳證
    明文件者，其土地視為無主土地，由該管直轄市或縣 (市)
    地政機關公告之，公告期滿，無人提出異議，即為國有土地
    之登記；依第57條所為公告，不得少於三十日；土地權利關
    係人，在前條公告期間內，如有異議，得向該管直轄市或縣
    (市)地政機關以書面提出，並應附具證明文件。因前項異議
    而生土地權利爭執時，應由該管直轄市或縣 (市)地政機關
    予以調處，不服調處者，應於接到調處通知後十五日內，向
    司法機關訴請處理，逾期不起訴者，依原調處結果辦理之，
    土地法第57條、58條第2項、59條定有明文。又「土地總登
    記，所有權人應於登記申請期限內提出登記申請書，檢附有
    關文件向登記機關申請之；登記機關對審查證明無誤之登記
    案件，應公告十五日；土地權利關係人於公告期間內提出異
    議，而生權利爭執事件者，登記機關應於公告期滿後，依土
    地法第59條第2項規定調處，土地登記規則第71條第1項、第
    72條、第75條亦有明文規定。故本件原告雖未於台中市政府
    就系爭土地為公告代管期間內，依土地法第59條提出異議，
    惟於被告向地政機關申請辦理土地所有權第一次登記時，登
    記機關應依土地登記規則第72條規定公告15日，原告於此公
    告期間內仍得提出異議，並由登記機關提依同規則第75條規
    定，於公告期滿後由登記機關依土地法第59條第2項之規定
    辦理，即登記機關應就權利爭議事項進行調處，原告不服調
    處自得依土法第59條第2項規定訴請法院就此爭議之事項為
    審理確認。
  2.又最高法院83年度台上字第2092號裁判意旨以「以時效取得
    地上權登記請求權為由，向地政機關申請為地上權登記者，
    必待登記機關於土地登記簿上為地上權之登記，始有地上權
    可言。準此，即令土地所有人未依土地法第五十九條第二項
    規定，於接獲調處通知十五日內起訴，在地政機關未於土地
    登記簿上為地上權登記前，仍不得謂已取得地上權，受訴法
    院仍應就占有人是否具備時效取得地上權之要件，為實體上
    之裁判。」，最高法院69年度第5次民事庭會議決議、80年
    度第2次民事庭會議決議，均同上述意見，認為主張時效取
    得地上權之人，於地政機關於土地登記簿上為地上權登記前
    ，尚未取得地上權，法院應就土地所有權人與主張取得地上
    權人間之爭執為實體上之裁判。參酌上開裁判及民事庭會議
    之意見，於土地權利辦理登記完峻前，尚不得謂已取得該項
    土地權利，法院於受理此種不服調處而起訴之爭議事件時，
    仍應依法於實體上為土地權利歸屬之認定。
  3.本件被告就系爭土地向地政機關申請辦理土地所有權第一次
    登記，於登記機關公告期間，原告依法提出異議，並經調處
    後不服而提起本訴，本院自應就系爭土地之所有權誰屬為實
    體上之審認。而本件系爭土地於日據時期係登記為「德興拓
    殖合資會社」所有，該會社並經被告審查結果無日人資本，
    應辦理更名為全體股東共有及原告為「德興拓殖合資會社」
    之股東及股東之繼承人，即原告等人為系爭土地之真正權利
    人等事實，均已認定如前，系爭土地所有權屬原告所有殆無
    可疑。
  (三)從而，原告於被告申請辦理土地所有權第一次登記，登記機
    關公告期間內提出異議，並經調處不服而提起本訴請求確認
    就系爭土地之所有權存在，為有理由，應予准許。
五、訴訟費用負擔之依據：民事訴訟法第78條。
中　　華　　民　　國　　94　　年　　6　　月　　29　　日
                  民事第三庭    法  官  陳  文  爵
正本係照原本作成。
如對本判決上訴，須於判決送達後20日內向本院提出上訴狀。
中　　華　　民　　國　　94　　年　　7 　　月　　1 　　日
                                書記官
附表一：
┌──────────┬───┬──┬──┬────────┬────┐
│土    地    坐    落│地號  │地目│等則│面積（平方公尺）│權利範圍│
├──────────┼───┼──┼──┼────────┼────┤
│台中市南屯區○○○段│271-9 │田  │11  │1475            │全部    │
├──────────┼───┼──┼──┼────────┼────┤
│台中市南屯區○○○段│271-15│田  │11  │515             │全部    │
├──────────┼───┼──┼──┼────────┼────┤
│台中市○○區○○段  │13    │田  │11  │105.28          │全部    │
├──────────┼───┼──┼──┼────────┼────┤
│台中市南屯區○○○段│271-26│田  │11  │1922            │全部    │
├──────────┼───┼──┼──┼────────┼────┤
│台中市南屯區○○○段│271-28│田  │11  │213             │全部    │
└──────────┴───┴──┴──┴────────┴────┘
附表二：
┌─────┬──────┬────────────┐
│權利人姓名│應有部分    │備             註       │
├─────┼──────┼────────────┤
│己○○    │15861/48000 │子○○之繼承人          │
│          │            │子○○應有部分5287/12000│
│          │            │己○○繼承9/12          │
├─────┼──────┼────────────┤
│天○○    │5287/48000  │子○○之繼承人          │
│          │            │子○○應有部分5287/12000│
│          │            │天○○繼承3/12          │
├─────┼──────┼────────────┤
│壬○○    │1090/12000  │                        │
├─────┼──────┼────────────┤
│庚○○    │5623/96000  │                        │
├─────┼──────┼────────────┤
│戊○○    │5623/96000  │                        │
├─────┼──────┼────────────┤
│丁○○    │5623/96000  │                        │
├─────┼──────┼────────────┤
│甲○○    │5623/96000  │                        │
├─────┼──────┼────────────┤
│癸○○    │5623/96000  │                        │
├─────┼──────┼────────────┤
│戌○○    │5623/96000  │                        │
├─────┼──────┼────────────┤
│亥○○    │5623/96000  │                        │
├─────┼──────┼────────────┤
│丙○○○  │5623/96000  │                        │
└─────┴──────┴────────────┘
